最高法院刑事判決　　　　　　　　　　　　　　　九十三年度台上字第三三八八號
　　上　訴　人　甲○○
右上訴人因偽造文書案件，不服台灣高等法院台中分院中華民國九十三年一月二十七
日第二審更審判決（九十二年度重上更(二)字第一二一號，起訴案號：台灣台中地方法
院檢察署八十五年度偵字第三二三號），提起上訴，本院判決如左：
    主  文
原判決撤銷，發回台灣高等法院台中分院。
    理  由
本件原判決認定緣上訴人甲○○（綽號阿四、阿達）曾與其弟沈明國自民國八十二年
十一月間起至八十三年間在台中市○○路經營大同電話應召站（業經法院判處罪刑確
定，執行完畢），僱用陸玉平（綽號黑皮、小野）當司機，劉雅玲為應召小姐。八十
三年十一月二十五日劉雅玲因持有安非他命、吸食器為警查獲，經檢察官諭知交保新
台幣（下同）三萬元，劉雅玲電請上訴人具保，事後並已返還上訴人支付之保證金三
萬元，嗣該案經判刑確定執行完畢，於八十四年五月十九日將前述保證金發還上訴人
。劉雅玲乃於八十四年五月二十二日通知上訴人將於翌日至台中市拿取該三萬元保證
金，陸玉平（業經法院判處罪刑確定）因與劉雅玲有七十五萬元之債務糾紛，得知上
情後，竟與上訴人、李益松（綽號萬二，為現役軍人，業經檢察官移由軍事機關處理
）共同基於妨害自由、強制、恐嚇危害安全等之犯意聯絡，於八十四年五月二十三日
晚上十一時許，同乘由陸玉平駕駛之自小客車至台中市○○路巨蛋保齡球館前，俟劉
雅玲抵達該約定地點，即共同將劉雅玲挾持上車，載至台中市○○路某暗巷處剝奪劉
女之行動自由，並由陸玉平、李益松分別動手毆打劉雅玲施強暴，致劉雅玲右臂瘀傷
二〤三公分、三〤三公分，右手瘀傷二〤三公分，左手臂瘀傷二〤二公分、四〤五公
分，胸部瘀傷五〤四公分，五〤三公分，並逼問劉雅玲父母之姓名、住址、身分證號
碼、電話，旋取出事先備妥之本票、借據，以如不簽寫即殺害劉雅玲及其家人，脅迫
劉雅玲，劉雅玲乃簽寫於八十三年十一月十五日向劉桂賜（實際上並無此人）借款七
十五萬元之借據，而於保證人欄偽簽其母許千金之姓名一枚、身分證字號、電話號碼
、地址等項，並捺指印三枚，偽造許千金為保證人，足生損害於許千金，並簽發如原
判決附表所示之本票二紙，連同借據一併交付上訴人等，陸玉平並命劉雅玲於八十四
年五月二十八日前把錢準備好，以換回上開本票及借據，並恐嚇稱：「若屆時不付款
將讓妳及父母死」等語。於當日晚上近十二時許，將劉雅玲載至台中水湳機場附近釋
放，臨下車前，並扣留劉雅玲所有之000000000號行動電話及000000
000號呼叫器為質，計非法剝奪劉雅玲之行動自由約一小時。嗣於八十四年五月二
十八日晚上八時三十分許，劉雅玲在台北市○○路○段九十八號四樓之五因吸用安非
他命（檢察官另案偵查）為警查獲，於沙發椅下發現現款一百七十五萬元許，經查問
後，劉雅玲始道出上情，警方乃佈線埋伏，指使劉雅玲依陸玉平八十四年五月二十八
日來電約定之交款時地，於八十四年五月二十九日凌晨三時五十分，持七十五萬元在
台北市火車站東三出口處，俟前往取款之陸玉平及不知情之林森日、許清貴、吳瑞龍
四人（許清貴、吳瑞龍、林森日均經法院判決無罪確定）出面取款，劉雅玲依警指示
交付上開七十五萬元，當場由陸玉平交還上開本票二張及借據、行動電話、呼叫器，
而於陸玉平欲離開時，為警當場逮捕，在陸玉平身上扣得現金七十五萬元等情。因而
撤銷第一審判決，改判依牽連犯關係，從一重論處上訴人共同偽造私文書，足以生損
害於他人（累犯）罪刑，固非無見。
惟查：(一)、有罪判決書所記載之犯罪事實，為論罪科刑適用法律之基礎，故凡與適用
法令有關之重要事項，必須詳加認定，明確記載，然後於理由內明認定犯罪事實所
憑之證據及理由，始足為適用法令之依據。若事實未記載，而理由加以說明，為理由
失其依據。如事實有記載，理由未予說明，則為理由不備，按諸刑事訴訟法第三百七
十九條第十四款規定，其判決當然為違背法令。又共同正犯之成立，除共同實施犯罪
之行為外，其就他人之行為負共犯之責者，以有犯意之聯絡為要件。若事前並未合謀
，實施犯罪行為之際，又係出於行為者獨立之意思，即不負共犯之責。原判決事實欄
僅認定記載上訴人與李益松、陸玉平共同基於妨害自由、強制、恐嚇危害安全等之犯
意聯絡，於前開時地共同剝奪劉雅玲之行動自由，由陸玉平、李益松分別動手毆打劉
雅玲施強暴，致劉雅玲受傷多處，脅迫劉雅玲，簽寫前開之借據，並偽造其母許千金
為保證人之借據一紙等情，並未認定上訴人對於偽造私文書部分（即脅迫劉雅玲偽造
許千金為借款保證人部分）與陸玉平、李益松有犯意聯絡，亦未認定上訴人有參與脅
迫劉雅玲偽造該私文書行為之實施，自不足資為適用法律論以偽造私文書共同正犯之
依據，原判決卻又於理由欄說明前開犯行上訴人與陸玉平、李益松有犯意聯絡及行為
之分擔，為共同正犯云云，就偽造私文書部分，原判決此項理由說明亦失其依據。(二)
、審理事實之法院對於卷內與被告犯罪是否成立等待證事實有關，而依法應行調查之
證據，如未詳加調查，或雖已調查，仍未調查詳盡，則難遽為被告有利或不利之認定
。上訴人於第一審提出其與劉雅玲交談之錄音帶一捲及譯文一份，欲證明劉雅玲於警
訊中之陳述不實而不足採。而該錄音帶並無剪接情形，且其中與上訴人對話之女子聲
音為劉雅玲之聲音等情，有法務部調查局鑑定通知書一份附卷可稽，並經證人即劉雅
玲之母許千金證述無訛（原審法院上訴卷第一宗第一三五、一五八頁）。稽諸卷附上
開電話錄音譯文內容，載有「乙方（即劉雅玲）：是警察闖進我家，對我動手動腳…
…那天確實有被警察弄傷，我當然不敢講是他們弄的……你（指上訴人）沒有挾持呀
，筆錄是警察寫的，我當然要簽名……不是你要我簽的（指本票），那天是你要拿錢
還我，在巨蛋保齡球館慢車道上車的，沒有去暗巷，那邊都很亮呀……」等語（第一
審卷第三十四至三十八頁）。是否指上訴人並未參與將劉雅玲挾持至暗巷，脅迫其簽
發借據、本票，而劉雅玲身體所受之傷害係警方所造成，警訊筆錄內容亦為警察自行
杜撰？否則劉雅玲於警訊時既對上訴人為不利之指訴，嗣後與上訴人電話交談時何以
表示上訴人與本案無涉？又卷附警員林慧雄所書寫之報告書記載本件因劉雅玲之父母
報案，指劉雅玲吸食安非他命，怕在外發生意外，因而按劉雅玲母親提供之地址前往
查察，在台北市○○路○段五十八號四樓劉雅玲家中沙發椅下發現現金一百七十五萬
元，經詳加訊問後，始查知本案等情（原審法院上訴字卷第一二七頁）；然林慧雄於
原審法院第一次更審時供稱在劉雅玲處查到一百七十五萬元，只扣押準備要交易（及
付款給上訴人等）之七十五萬元，一百萬元交給劉雅玲之父母；嗣改稱一百萬元放在
劉雅玲家（指前開租處），隔天劉雅玲父母去劉雅玲房間拿回去等語（原審法院上更
(一)字卷第七十五頁、第七十六頁正面）。但為劉雅玲之父母所否認，證人劉雅玲之母
許藝薰（即許千金）於原審調查訊問時稱：「警察是抓到劉雅玲之後才通知我們（指
許雅玲之父母）去警察局，我們沒看到這筆錢（指警員在劉雅玲住處沙發下發現之現
款），也不知道是否真有其事。」；被訊以：「這筆錢有無發還？」答稱：「沒有」
；被訊以：「警員林慧雄稱這筆錢有發還，當時你們有在場，有何意見？」答稱：「
沒有這筆錢，也沒有這回事，這筆錢詳細的情形我也不知道。」（原審法院重上更(二)
字卷第五十三頁、第五十四頁）。證人即劉雅玲之繼父胡壽復被訊以：「查到一百七
十五萬元，扣案七十五萬元，一百萬元你們有無領回？」答稱：「沒有，劉雅玲被捉
時是在瑞安派出所，他們通知我們去的」；被訊以：「錢沒有領回？」答稱：「沒有
，我們確實沒有領回」等語（原審法院上更(一)字卷第一一一頁正面）。其等所述之情
節不相符，實情如何？攸關上訴人有無前開犯行之判斷，自有究明之必要，原審迄未
調查釐清，論述明白，遽為上訴人不利之認定，亦有可議。上訴意旨指摘原判決不當
，尚非全無理由，應認仍有撤銷發回更審之原因。至原判決理由三說明不另為無罪之
諭知部分，基於審判不可分之原則，併予發回，附此明。
據上論結，應依刑事訴訟法第三百九十七條、第四百零一條，判決如主文。
中　　　華　　　民　　　國　　九十三　　年　　　七　　　月　　　一　　　日
                              最高法院刑事第十二庭
                                  審判長法官  陳　正　庸
                                        法官  賴　忠　星
                                        法官  王　居　財
                                        法官  張　清　埤
                                        法官  林　開　任
      右正本證明與原本無異
                                              書  記  官
中　　　華　　　民　　　國　　九十三　　年　　　七　　　月　　　八　　　日
                                                                        Ｑ
